臺灣高等法院民事判決　　　　　　　　　　　　　　　九十二年度上字第六○三號
　　上　訴　人　乙○○
　　訴訟代理人　龍躍天律師
　　被 上訴 人　己○○
　　　　　　　　庚○○
　　　　　　　　丁　○
　　　　　　　　戊○○
　　　　　　　　甲○○
　　　　　　　　丙○○
　　共　　　同
　　訴訟代理人　蘇千祿律師
右當事人間請求拆屋還地事件，上訴人對於中華民國九十二年三月十一日臺灣士林地
方法院九十一年度訴字第五七六號第一審判決提起上訴，本院於中華民國九十三年八
月十八日言詞辯論終結，判決如下：
    主      文
上訴駁回。
第二審訴訟費用由上訴人負擔。
    事實及理由
一、被上訴人主張：兩造為台北市○○區○○段三小段三一四地號土地（下稱系爭土
    地）之共有人，上訴人並為其上門牌號碼為台北市○○區○○路四段六十一巷九
    弄三號建物（下稱系爭建物）之所有人，上訴人未經被上訴人及系爭土地其他共
    有人之同意，擅自占有系爭建物前後之空地，即系爭土地如原判決附圖Ａ、Ｂ所
    示部分（面積分別為三十七點零九平方公尺、九點二五平方公尺），以水泥磚塊
    及鐵皮搭蓋前後院違章建築，阻止其他共有人使用系爭土地，被上訴人屢次要求
    上訴人拆屋還地均遭拒絕，為此爰依民法第七百六十七條、第八百二十一條及第
    九百六十二條規定，請求上訴人拆除上述建物，將其所無權占用之系爭土地返還
    與被上訴人及系爭土地其他共有人。
二、上訴人辯以：依上訴人之前手即原審共同被告吳錦津與建商林榮顯簽定之不動產
    預定買賣契約書第十二條第二項特約事項之約定，及各住戶交屋同意書，上訴人
    有權就一樓前後院圍牆之空地，加設圍牆以界定使用範圍，另依被上訴人於原法
    院八十二年度訴字第七六二號返還土地事件中之主張，可知，其亦承認該交屋同
    意書之效力。系爭土地其他共有人因已簽署交屋同意書，而無給付受領權，被上
    訴人僅有系爭土地部分所有權，無權要求上訴人拆除前後院圍牆上搭建之房屋，
    又被上訴人如不同意交屋同意書所載，亦僅得行使其就系爭土地應有部份之相當
    於租金之不當得利請求權，其請求上訴人拆屋還地，並無理由等語。
三、本件經原法院判決上訴人應將系爭土地上，門牌號碼為台北市○○區○○路四段
    六十一巷九弄三號如原判決附圖所示Ａ部分（面積三十七點零九平方公尺）及Ｂ
    部分（面積九點二五平方公尺）之地上物拆除，將所占用土地返還被上訴人及其
    他共有人，並駁回被上訴人請求原審共同被告吳錦津拆屋還地部分之訴。上訴人
    就其敗訴部分提起上訴，聲明為：(一)原判決不利於上訴人部分廢棄；(二)右廢棄部
    分，被上訴人在第一審之訴及其假執行之聲請均駁回。被上訴人則聲明：上訴駁
    回。（原法院判決被上訴人訴請原審共同被告吳錦津拆屋還地敗訴部分，因被上
    訴人未上訴聲明不服，而告確定）
四、經查本件兩造為系爭土地之共有人，上訴人並為其上系爭建物之所有人，有系爭
    土地登記謄本、建物登記謄本及土地所有權狀（見原法院內湖簡易庭九十一年湖
    調字第三三號卷第十三至二二頁）可憑；而上訴人自系爭建物前後向外拓建搭蓋
    增建物，均以水泥磚加蓋，後面做為廚房、前面做為客廳，其座落位置如原判決
    附圖Ａ、Ｂ部份所示，面積分別為三十七點零九平方公尺、九點二五平方公尺等
    情，已經臺灣士林地方法院檢察署檢察官於九十年七月二十六日至現場履勘，並
    囑託臺北市中山地政事務所測量人員測繪複丈成果圖即原判決附圖（見臺灣士林
    地方法院檢察署九十年度偵字第一七七八號卷第九八至一○○頁及第一一四至一
    一五頁），業據本院調閱上開刑事案件全卷（含該署八十九年度發查字第九九二
    號及九十年度偵續字第二一○號），查核屬實，且為兩造所不爭執，堪信此部份
    之事實為真正。
五、本件經本院於九十三年六月二日與兩造整理並協議簡化之爭點為：兩造間就系爭
    土地是否有分管之約定？（見本院卷二第八頁九十三年六月二日之準備程序筆錄
    ）茲論述之如下：
（一）按各共有人對於第三人，得就共有物之全部為本於所有權之請求，但回復共有
      物之請求，僅得為共有人全體之利益為之，民法第八百二十一條定有明文。而
      所謂利益，係指客觀之法律上利益而言，至於他共有人主觀上有無行使回復共
      有物請求權之意思及實際上是否受有利益，均非所問（最高法院五十八年度台
      上字第八七二號、八十四年度台上第三三九號判例參照）。又各共有人，按其
      應有部分，對於共有物之全部，有使用收益之權，民法第八百十八條亦有明文
      。則未經共有人協議分管之共有物，共有人對共有物之特定部分占用收益，須
      徵得他共有人全體之同意。如未經他共有人同意而就共有物之全部或一部任意
      占用收益，他共有人得本於所有權請求除去其妨害或請求向全體共有人返還占
      用部分（最高法院七十四年度第二次民事庭會議決定 (三)、七十六年度台上
      字第八二一號裁判要旨參照）。
（二）被上訴人主張上訴人未經被上訴人及其他全體共有人之同意，占有系爭土地搭
      蓋上開前、後院增建物，構成無權占有等情，上訴人辯以：共有物分管之約定
      ，不以訂立書面為要件，非不得認有默示分管契約之存在。區分所有建築物之
      出賣人（尤其是原建築商），以保留庭院專用權附隨於一樓出賣時，區分所有
      人於買受其他區分所有部分，若於買賣契約中已有此項條款之約定，可視為已
      承認一樓之專用權。倘區分所有人明知有此情形而買受，縱未約定，應視為保
      留專用權之默示承認，與共有物之約定分管相類，各區分所有人應受其拘束。
      系爭土地共有人間就本件大廈共用部分及基地空地使用互為同意之意思表示，
      已於買賣契約書內約明，並於交屋同意書上簽署，藉由建商為媒介而獲致意思
      表示一致，合意成立分管契約，約定特定共有人就約定專用部分有使用之權，
      系爭土地共有人間確有分管之約定等語，爰就上訴人之上述抗辯，分不動產預
      定買賣契約書之約定及交屋同意書得否據為合法占有權源二方面，論述於后：
  １、有關不動產預定買賣契約書之約定得否據為合法占有權源方面：
    (1)依上開契約書第十二條特約事項第二款前段固載有：「一樓前後院空地（即圍
      牆內空地）並得由一樓買受人加設圍牆以界定使用範圍」等語（原審卷第二三
      至二四頁），惟該契約之立約人，係第三人林榮顯與原審被告吳錦津間，有該
      不動產買賣契約書在卷可按（原審卷第二二至二四頁），是上開契約之效力，
      應僅及於林榮顯與原審被告吳錦津，及渠等之後手間，尚不及於上述之人以外
      之人甚明。
    (2)依台北市政府工務局建築管理處檢送有關系爭建物之七十九年度使字第三二六
      號使用執照申請審核相關照片所示（見該使用執照第二十七、二十九、四十四
      頁），系爭建物之前院均係空地，並無圍牆，系爭建物亦無後院存在，有該使
      用執照在卷可憑。而證人即建商林榮顯於台灣士林地方法院檢察署九十年度偵
      字第一七七八號竊佔乙案證稱：「（提示現場拍之相片前面客廳及後面廚房增
      建部份在你出售給他時就已蓋好？）我沒有，我交屋的現狀並無前、後面加蓋
      之部份。」、「（前述買賣契約第十二條第二項內容）代表他可以加蓋圍牆使
      用複丈成果圖所丈量Ａ的部份及Ｂ的部份：：範圍有多大當初是當場標示現事
      隔太久，我不太確定面積有多大，：：加蓋為他個人行為，因為當初只約定只
      加蓋圍牆可以使用空地。」等語（見該案件偵查卷第一二四頁），同上案件經
      台灣高等法院檢察署發回，台灣士林地方法院檢察署九十一年度偵續字第二一
      ０號續行偵查中，林榮顯再證稱：「（提示交屋同意書）一樓之約定使用範圍
      超過使用執照上平台範圍部份，但確切範圍無法確定。」、「只有地主戶沒有
      ，因地主與我簽合建契約：：合建契約只有分屋，未寫分管部份」、「（未與
      地主談及分管部份有無告知買戶？）沒有。」等語（見該偵查卷第七十七至七
      十八頁），亦經本院調閱上開偵查卷查明屬實。足見林榮顯並未與地主約定分
      管，即逕自將系爭房屋前、後院空地交付承買房屋之原審被告吳錦津，之後乃
      經增建如現狀。
    (3)而被上訴人即係提供系爭土地與建商林榮顯合建之地主戶，此為上訴人所不爭
      執，上訴人既未能舉證證明林榮顯就系爭建物前、後院圍牆內屬於共有之空地
      已與全體土地所有權人達成分管之協議，林榮顯自無單獨使用權，亦無自行與
      他人為分管約定之權限，是上訴人縱執有前述與建商林榮顯間不動產預定買賣
      契約書之約定，及建商交付使用之事實，亦不得據以對被上訴人主張其有合法
      之占有權源。
  ２、有關交屋同意書得否據為合法占有權源方面：
    (1)依訂購房屋者所簽署，出具予林榮顯之交屋同意書上固載有「：：(一)本棟大樓
      屋頂平台除屋頂突出物外，其餘部分歸屬各該樓頂樓所有權人永久分管各別使
      用及維護。一樓前、後院圍牆之空地（私設巷路及其他空地與停車位由賣方保
      留部份除外）及屬一樓之地下室全部則歸屬一樓所有權人永久分管各別使用及
      維護，並得由一樓所有權人加設圍牆以界定使用範圍：：」等語（原審卷第九
      二至一○九頁），惟上訴人所提出經承購戶簽署之「交屋同意書」，總計僅有
      十八戶，且簽署該同意書之人，並未有被上訴人所立之交屋同意書，而上訴人
      亦未能舉證證明除上開十八份同意書之外，被上訴人亦有簽署交屋同意書之事
      實，則上訴人自難以上開之十八份交屋同意書對被上訴人主張其有合法之占有
      權源。
    (2)另原法院八十二年度訴字第七六二號返還土地事件，被上訴人與其他共有人八
      人，合計十四人，訴請上訴人遷讓返還土地之標的，係其他通行進出之巷道部
      份，與本件爭執之系爭建物前後增建部份無涉。又該事件所提出之交屋同意書
      之證據，並無本件被上訴人及其他二共有人之交屋同意書，雖該事件之起訴狀
      載有「：：於七十九年七、八月間交屋時各戶均曾簽立交屋同意書：：」等語
      ，然此與證據資料不符，自難認為真實。再該事件嗣經兩造達成和解，除就前
      述與本件爭執無關之標的為和解外，被上訴人亦未拋棄其他有關共有人權利之
      請求權（該卷第四至七頁、第三十一至四十八頁），均經本院調閱該卷查明無
      訛。是自難以被上訴人與其他共有人曾提起上開事件，即認被上訴人已承認交
      屋同意書之效力。
    (3)如上所述，被上訴人為系爭土地之共有人，按其應有部份，對共有物之全部，
      有使用收益之權，上訴人未經共有人全體同意分管，占有使用系爭土地特定部
      份，除另有法律特別規定外，仍應依前揭民法之規定，以定共有人間之權益關
      係。本件被上訴人之訴係回復共有物之請求，毋論其他共有人是否曾同意上訴
      人使用共有物特定部份，揆諸前揭規定及說明，被上訴人之請求仍應為全體共
      有人之利益為之，被上訴人訴請將占用土地返還被上訴人及「其他共有人」，
      自屬適當，而已簽署交屋同意書之其他共有人，本諸上揭規定，亦無所謂無給
      付受領權之問題。
（三）綜上，自難認兩造間就系爭土地有分管之約定，是上訴人所有系爭前後院增建
      物，占有如原審判決附圖Ａ、Ｂ部份之系爭土地，自未有合法權源，被上訴人
      主張其無權占有，自堪信為真正。
六、按所有人對於無權占有其所有物者，得請求返還之；對於妨害其所有權者，得請
    求除去之，民法第七百六十七條前段、中段分別定有明文。又各共有人對於第三
    人，得就共有物之全部為本於所有權之請求。但回復共有物之請求，僅得為共有
    人全體之利益為之，民法第八百二十一條亦有明文。被上訴人為系爭土地之共有
    人，上訴人所有系爭前、後院增建物，無權占有系爭土地如原審判決附圖Ａ部份
    （面積三十七點零九平方公尺）及Ｂ部份（面積九點二五平方公尺），已如前述
    ，從而，被上訴人本於上開之法律規定，請求上訴人將該等增建之地上物拆除，
    將所占用土地返還被上訴人及其他共有人全體，即有理由，應予准許。是原審判
    命上訴人應將系爭土地上，門牌號碼為台北市○○區○○路四段六十一巷九弄三
    號如原判決附圖所示Ａ部分（面積三十七點零九平方公尺）及Ｂ部分（面積九點
    二五平方公尺）之地上物拆除，將所占用土地返還被上訴人及其他共有人，於法
    並無不合。上訴意旨指摘原判決不當，求予廢棄改判，為無理由，應予駁回其上
    訴。
七、至被上訴人雖另依民法第九百六十二條之規定訴請如原審判決主文第一項所示，
    然其係以單一之訴之聲明，主張二以上訴訟標的，為重疊訴之合併，依最高法院
    七十一年台上字第二三八八號判例意旨所示：「此種型態之訴之合併，訴訟標的
    雖有數項，而僅有單一之聲明，法院應就原告所主張之數項標的逐一審判，如其
    中一項標的之請求為無理由時，仍須就他項標的之請求審判，若認其中一項請求
    為有理由，即可為原告勝訴之判決，就他項標的無須更為審判，法院如就數項標
    的同時判決，則為法所不許」，本院已認被上訴人依民法第七百六十七條、第
    八百二十一條之規定請求如上所述之聲明為有理由，即可為被上訴人勝訴之判決
    ，就他項標的即被上訴人主張民法第九百六十二條規定部分，則無更為審判之必
    要。再本件事證已臻明確，兩造其餘之攻擊、防禦方法，核與本件判決結果不生
    影響，爰毋庸一一論述，併此敘明。
八、據上論結，本件上訴為無理由，依民事訴訟法第四百四十九條第一項、第七十八
    條，判決如主文。
中　　華　  民　　國　　  九十三　　年　　　八　　　月　　　三十一　　　日
                          民事第十六庭
                      　　　　審判長法  官　許  正  順
                   　   　　　　　　法  官　翁  昭  蓉
                      　　　　　　　法  官　陳  邦  豪
正本係照原本作成。
如不服本判決，應於收受送達後二十日內向本院提出上訴書狀，其未表明上訴理由者
，應於提出上訴後二十日內向本院補提理由書狀（均須按他造當事人之人數附繕本）
上訴時應提出委任律師或具有律師資格之人之委任狀；委任有律師資格者，另應附具
律師資格證書及釋明委任人與受任人有民事訴訟法第四百六十六條之一第一項但書或
第二項（詳附註）所定關係之釋明文書影本。
中　　華　  民　　國　　  九十三　　年　　　八　　　月　　　三十一　　　日
　　　　　　　　　　　　　　　　　　書記官  張  淑  芬
附註：
民事訴訟法第四百六十六條之一（第一項、第二項）：
對於第二審判決上訴，上訴人應委任律師為訴訟代理人。但上訴人或其他法定代理人
具有律師資格者，不在此限。
上訴人之配偶、三親等內之血親、二親等內之姻親，或上訴人為法人、中央或地方機
關時，其所屬專任人員具有律師資格並經法院認為適當者，亦得為第三審訴訟代理人
。
中　　　華　　　民　　　國　　　　　　　年　　　　　　　月　　　　　　　日
　　　　　　　　　　　　　　　　　　　　　　　書記官
